臺灣士林地方法院刑事判決
110年度金簡上字第4號
上  訴  人
即  被  告  張韶芫



指定辯護人  本院公設辯護人姜惠如
輔  佐  人
即被告之姐  張韶芸

上列上訴人即被告因違反洗錢防制法案件，不服本院民國110年6
月24日所為110年度士簡字第308號第一審刑事簡易判決（聲請簡
易判決處刑案號：110年度偵字第4676號），提起上訴，本院管
轄之第二審合議庭判決如下：  
    主  文
原判決撤銷。
張韶芫幫助犯洗錢防制法第十四條第一項之洗錢罪，處有期徒刑
貳月，併科罰金新臺幣貳萬元，罰金如易服勞役，以新臺幣壹仟
元折算壹日。
    事  實
一、張韶芫依其社會生活經驗及智識程度，雖可預見將自己所有
    之金融機構帳戶之存摺、提款卡及密碼提供他人時，可能為
    詐欺集團利用，而有幫助他人為詐欺取財犯罪之可能性，並
    可使詐欺集團隱匿詐欺所得之去向，仍不違背其本意，於民
    國109年8月1日前某日與真實身分不詳、LINE通訊軟體暱稱
    「李美惠」之人聯絡，知悉出租金融機構帳戶每日可取得新
    臺幣（下同）1,100元之報酬，竟基於幫助詐欺取財及幫助
    洗錢之犯意，至位於新北市淡水區大義街之統一便利商店，
    以操作IBON機列印寄送條碼方式，將其所申請之中國信託商
    業銀行帳戶（帳號：000000000000號，下稱本案帳戶）之存
    摺、提款卡寄送予真實身分不詳之人及其所屬詐欺集團（下
    稱本案詐欺集團），並依指示更改提款卡密碼。嗣該詐欺集
    團成員意圖為自己不法之所有，基於詐欺取財、洗錢之犯意
    ，以附表所示方式詐騙陳賢諭，致其陷於錯誤而匯款至張韶
    芫之本案帳戶（遭詐騙時間及方式、匯款金額、匯款時間即
    如附表所示）後，旋遭本案詐欺集團提領一空，致生金流之
    斷點，而無從追查該等犯罪所得之去向。
二、案經陳賢諭訴由新竹縣政府警察局橫山分局移送臺灣新竹地
    方檢察署呈請臺灣高等檢察署檢察長核轉臺灣士林地方檢察
    署檢察官偵查起訴。
    理  由
壹、程序方面
一、按被告以外之人於審判外陳述，除法律有規定者外，不得作
    為證據；又被告以外之人於審判外之陳述，雖不符合刑事訴
    訟法第159條之1至第159條之4之規定，而經當事人於審判程
    序同意作為證據，法院審酌該言詞陳述或書面陳述作成時之
    情況，認為適當者，亦得為證據，而當事人、代理人或辯護
    人於法院調查證據時，知有上開不得為證據之情形，而未於
    言詞辯論終結前聲明異議者，視為有前項之同意，刑事訴訟
    法第159條第1項及第159條之5分別定有明文。本判決後述所
    引之各項證據，其屬傳聞證據之部分，檢察官、被告張韶芫
    及辯護人於本院審理時均表示同意證據能力（本院金簡上卷
    第125至129、155至159頁），本院審酌該等證據資料製作時
    之情況，尚無違法不當或證明力明顯過低之瑕疵，與本案待
    證事實復俱有關聯性，認以之作為本案證據應屬適當，揆諸
    前開規定，該等證據具有證據能力。
二、至其餘本案認定犯罪事實之非供述證據，均與本案事實具有
    關聯性，並無事證足認有違背法定程序或經偽造、變造等情
    事，且經本院依法踐行調查程序，檢察官、被告及辯護人對
    於上開證據之證據能力均未爭執，依刑事訴訟法第158條之4
    之反面解釋，亦均有證據能力。
貳、實體方面：
一、認定犯罪事實所憑證據及理由：
（一）上揭犯罪事實，業據被告於本院審理時坦承不諱（本院金
      簡上卷第161、164頁），核與證人即告訴人陳賢諭於警詢
      時證述相符【臺灣新竹地方檢察署109年度偵字第12204 
      號卷（下稱竹檢偵卷）第14、15頁】，並有新北市政府警
      察局三重分局大同派出所受理各類案件紀錄表、受理刑事
      案件報案三聯單、受理詐騙帳戶通報警示簡便格式表、金
      融機構聯防機制通報單、本案帳戶基本資料、存款交易明
      細、自動化LOG資料-財金交易、國泰世華銀行客戶交易明
      細表、中國信託銀行ATM交易明細、合作金庫銀行自動櫃
      員機客戶交易明細單、網路轉帳交易明細擷圖在卷可憑（
      竹檢偵卷第16、17、21至26、33、34頁），是被告此部分
      任意性自白與事實相符，應可採信。
（二）至辯護人雖為被告利益辯護稱：被告有學習障礙，對事理
      之認知能力本較一般常人低，本案詐欺集團以證券公司名
      義向被告租用本案帳戶並提供商工執照，被告始依指示寄
      送本案帳戶，並無幫助詐欺及幫助洗錢之故意云云。然查
      ，被告在小學時雖有學習困難情形，並曾輔以課業輔導仍
      未改善，然嗣經新北市政府教育局特殊教育學生鑑定及就
      學輔導會鑑定後，研判被告智力正常，除學業方面有較大
      困難外，其他皆與一般生無異，並無語言、情緒、感官等
      問題，在校適應狀況良好，且具備基本識字與閱讀能力，
      基本讀寫能力約小二程度，但自發性書寫方面有困難，如
      提供一般教育難以有效改善被告在聽覺理解、口語表達、
      識字、閱讀理解、書寫、數學運算等學習表現，而被告理
      解能力尚可，對生活上或具體事情理解能力較佳，學科方
      面之理解及背誦較為困難，建議應以多元學識或善用記憶
      策略提升被告學習成效，評定被告有書寫合併數學困難類
      別之學習障礙；復於高中職時經鑑定認被告推理能力、理
      解能力、書寫、語文閱讀、表達能力較同學弱，口說能力
      較書寫能力佳，具備生活自理能力，評定被告有書寫合併
      數學困難類別之學習障礙；於大學階段則經臺北市立特殊
      教育中心鑑定被告推理能力、理解力稍弱，書寫、語文閱
      讀、表達能力較弱，口說較書寫為佳，具備生活自理能力
      ，能協助同學處理事情，遇與同學意見不同時，亦能表達
      自己情緒等情，此有教育部111年1月11日臺教學（四）字
      第1110002070號函暨所附被告特殊教育鑑定相關資料在卷
      可參（本院金簡上卷第99至120頁），被告雖迭經上開單
      位鑑定有學習障礙，然經評估後被告屬書寫及數學能力困
      難類別，且提供電子作業作答或經由同儕師長支持即可，
      縱使被告學業上認知或理解能力較同儕弱，亦未影響被告
      日常生活自理或同學相處、溝通能力，本案案發時期並為
      大學二年級之學生，而顯有相當智識程度，再以被告於警
      詢時就警員詢問有關寄送本案帳戶之緣由及經過時，均可
      就寄發原因、時間、方式及報酬等節逐一回覆，並無理解
      或回答困難情形（竹檢偵卷第11至13頁），甚至唯恐遭父
      母責備而刪除對話紀錄（本院金簡上卷第163頁），足徵
      被告對本件事發始末應有理解、判斷事理之能力；參以被
      告於警詢時自承本案帳戶係於106年申請供薪資轉帳使用
      等語（竹檢偵卷第11頁反面），顯見被告已有使用銀行帳
      戶之經驗，其就任何人均得申辦銀行帳戶使用暨詐欺集團
      近來利用人頭帳戶作為詐欺取財之犯罪工具等節，均經政
      府機關、傳播媒體廣為宣導周知，自無諉為不知之理；況
      被告自承因當時缺錢，對方表示提供帳戶後可以付租金等
      語（本院金簡上卷第162頁），足認被告為取得出租本案
      帳戶之代價，雖預見所交付之帳戶可能遭用於犯罪，仍基
      於縱使對方將其提供之帳戶用於從事詐欺取財及洗錢之犯
      罪行為，亦不違背其本意而寄送本案中國信託帳戶，被告
      具有幫助詐欺及幫助洗錢之不確定故意，辯護人執前詞為
      辯，應無可採，併此敘明。
（三）從而，本件事證明確，被告犯行堪以認定，應予依法論科
      。　　
二、論罪：
（一）按刑法上之幫助犯，係指以幫助之意思，對於正犯資以助
      力，而未參與實施犯罪之行為者而言（最高法院49年台上
      字第77號判決意旨參照）。本件被告基於不確定故意，提
      供本案帳戶予本案詐欺集團使用，使該詐欺集團成員對告
      訴人陳賢諭施以如附表「遭詐騙時間及方式」所示詐術，
      致其陷於錯誤，將如附表「匯款金額」欄所示款項匯入本
      案帳戶，再由詐欺集團成員自本案帳戶提領一空，以掩飾
      、隱匿特定犯罪所得之來源、去向。是核被告所為，係犯
      刑法第30條第1項、第339條第1項之幫助詐欺取財罪，及
      刑法第30條第1項、洗錢防制法第14條第1項之幫助一般洗
      錢罪。
（二）被告將本案帳戶存摺及提款卡寄送予真實身分不詳之人並
      配合更改提款卡密碼後，詐欺集團成員即得以本案帳戶收
      受、提領告訴人陳賢諭遭詐欺匯入之款項，因被告係以一
      提供帳戶之行為，幫助他人實行詐欺取財犯行，且遮斷金
      流，侵害被害人之財產法益，係一行為同時觸犯幫助詐欺
      取財罪及幫助一般洗錢罪，應依刑法第55條想像競合犯之
      規定，從一重即幫助一般洗錢罪處斷。
（三）被告基於幫助犯意為上開犯行，為幫助犯，爰依刑法第30
      條第2項規定，按正犯之刑減輕之。
（四）按犯前2條之罪，在偵查或審判中自白者，減輕其刑，洗
      錢防制法第16條第2項定有明文。查被告於本院審理中已
      就上開幫助一般洗錢犯行自白犯罪，爰依洗錢防制法第16
      條第2項規定，減輕其刑，並遞減之。
三、撤銷改判之理由： 
（一）被告及辯護人上訴理由略以：原審量刑過重，請求從輕量
      刑等語。
（二）本件原審依卷內證據認被告犯罪事證明確，予以論罪科刑
      ，固非無見。惟按洗錢防制法第14條第1項之罪，其法定
      最重本刑為7年以下有徒刑，併科500萬元以下罰金，屬不
      得易科罰金之罪，且罰金部分係「併科」而非「得科」，
      是原審主文欄記載「有期徒刑如易科罰金」、理由欄記載
      「量處如主文所示之刑，併諭知易科罰金之折算標準」等
      詞，即就被告所犯幫助洗錢罪諭知易科罰金之折算標準，
      且漏未諭知併科罰金之刑，已有違誤，又被告於本院審理
      時就事實欄一所示幫助洗錢犯行已坦承不諱，則就其所犯
      幫助一般洗錢罪部分應依洗錢防制法第16條第2項規定減
      輕其刑部分，原審亦有未及審酌之處，是被告及辯護人上
      訴意旨指摘原審量刑過重，請求從輕量刑等語，為有理由
      ，且原判決既有前開未洽之處，自應由本院將原判決予以
      撤銷改判。
（三）爰以行為人責任為基礎，審酌被告既已預見將本案帳戶交
      付他人使用，可能因此幫助他人遂行詐欺取財及洗錢犯行
      ，卻為獲取每日1,100元之報酬，而將本案帳戶出租他人
      使用，致告訴人陳賢諭受有損害，並使犯罪追查趨於複雜
      ，已影響社會交易安全及秩序，被告所為，殊值非難；然
      被告犯後坦承犯行，惟迄未與告訴人陳賢諭達成和解或賠
      償損害，及考量被告無犯罪紀錄（詳見臺灣高等法院被告
      前案紀錄表）、於本案犯罪中所扮演之角色尚非主要地位
      及參與程度，暨兼衡被告現為大學四年級之智識程度、未
      婚、與父母同住、兼差擔任時薪165 元之婚宴服務生工作
      之家庭及生活經濟狀況（本院金簡上卷第166 頁）等一切
      情狀，量處如主文所示之刑，並就併科罰金部分諭知易服
      勞役之折算標準。
四、不予宣告緩刑之理由：
（一）辯護人以被告無前科紀錄，經此教訓應無再犯之虞，且已
      受到應得之處罰，應以暫不執行為適當，請求並為緩刑之
      宣告等語。
（二）按受2年以下有期徒刑、拘役之宣告，而有刑法第74條第1
      項所列2款情形之一，認以暫不執行為適當者，得宣告2年
      以上5年以下之緩刑，刑法第74條第1項固定有明文。惟宣
      告緩刑，除應具備刑法第74條所定條件外，法院應就被告
      有無再犯之虞，能否由於刑罰之宣告而策其自新，及有無
      可認為暫不執行刑罰為適當之情形等因素而為判斷，屬實
      體法上賦予法院得依職權裁量之事項（最高法院107年度
      台上字第4923判決意旨參照）。
（三）查被告未曾因故意犯罪受有期徒刑以上刑之宣告，有臺灣
      高等法院被告前案紀錄表附卷可考，雖符合刑法第74條第
      1項第1款宣告緩刑之要件，惟審酌被告為獲取每日1,100
      元之報酬，率將本案帳戶存摺、提款卡提供詐欺集團成員
      使用並依指示變更提款卡密碼，所為助長詐欺犯罪之風氣
      ，並製造金流斷點，使他人得以逃避刑事追訴，增加查緝
      犯罪之困難，且致告訴人陳賢諭遭詐騙而受有財產損害，
      對社會治安已造成相當危害，又被告未與告訴人陳賢諭達
      成和解或賠償損害，本院認被告並無暫不執行其刑為適當
      之情狀，是辯護人於本院審理時請求就被告所犯之刑為緩
      刑宣告等語，並無可採。　　　
五、沒收：
（一）按犯罪所得，屬於犯罪行為人者，沒收之，刑法第38條之
      1第1項前段定有明文。又因犯罪所得之物，自以實際所得
      者為限，苟無所得或尚未取得者，自無從為沒收追繳之諭
      知（最高法院89年度台上字第3434號判決意旨參照）。而
      幫助犯僅對犯罪構成要件以外之行為為加功，且無共同犯
      罪之意思，自不適用責任共同之原則，對於正犯所有供犯
      罪所用或因犯罪所得之物，勿庸併為沒收之宣告（最高法
      院86年度台上字第6278號判決意旨參照）。另按犯洗錢防
      制法第14條之罪，其所移轉、變更、掩飾、隱匿、收受、
      取得、持有、使用之財物或財產上利益，沒收之；犯第15
      條之罪，其所收受、持有、使用之財物或財產上利益，亦
      同，洗錢防制法第18條第1 項定有明文。惟因洗錢行為之
      標的是否限於行為人者始得宣告沒收，法無明文，是倘法
      條未規定「不問屬於犯罪行為人與否均沒收」時，自仍以
      屬於被告所有者為限，始應予沒收。查本件被告固將本案
      帳戶之存摺、提款卡出租予詐欺集團，然被告否認已實際
      取得每日1,100元之報酬（竹檢偵卷第12頁反面，本院金
      簡上卷第30頁），復依卷內事證，並無任何積極證據證明
      被告已實際取得上開報酬，應認被告無任何犯罪所得，自
      毋庸宣告沒收。又因無證據證明告訴人陳賢諭遭詐欺所交
      付之財物係由被告親自提領，或對遭提領之款項具有事實
      上之管領處分權限，依上開規定及說明，亦無從就告訴人
      陳賢諭匯入本案帳戶之款項，依洗錢防制法第18條第1項
      或刑法第38條之1第1項前段規定對被告宣告沒收。
（二）至供犯罪所用之本案帳戶存摺、提款卡，未據扣案，衡以
      該物價值甚微，且本案帳戶已遭設警示，無法再持以供犯
      罪使用，沒收該存摺及提款卡欠缺刑法上之重要性，爰均
      不予宣告沒收。　　
據上論斷，應依刑事訴訟法第455條之1第1項、第3項、第368條
、第369條第1項前段、第364條、第299條第1項，判決如主文。
本案經檢察官朱學瑛聲請簡易判決處刑，檢察官郭季青到庭執行
職務。　　
中　　華　　民　　國　　111 　年　　3 　　月　　22　　日
                  刑事第一庭　審判長法  官  陳明偉
　　　　　　　　　
　　　　　　　　　                  法  官  鍾晴
　　　　　　　　　 
　　　　　　　　　                  法  官  吳佩真
　　　　　　　　　
以上正本證明與原本無異。
本件不得上訴。
　　　　                           書記官  黃婕宜
中　　華　　民　　國　　111 　年　　3 　　月　　22　　日
附錄本案論罪科刑法條全文：
刑法第339條第1項
意圖為自己或第三人不法之所有，以詐術使人將本人或第三人之
物交付者，處5年以下有期徒刑、拘役或科或併科50萬元以下罰
金。
洗錢防制法第14條
有第二條各款所列洗錢行為者，處7年以下有期徒刑，併科新臺
幣5百萬元以下罰金。
前項之未遂犯罰之。
前二項情形，不得科以超過其特定犯罪所定最重本刑之刑。
附表：（民國/新臺幣）
編號 被害人 遭詐騙之時間及方式 匯款時間 匯款金額 1 陳賢諭 詐欺集團於109年8月1日晚間20時39分許，來電佯稱陳賢諭之手機門號遭他人盜用並訂購50筆點數卡，致陳賢諭陷於錯誤，接續依指示以操作ATM、網路轉帳、現金存款方式，匯款至本案帳戶。 ①109年8月1日22時33分許 ②109年8月1日22時40分許 ③109年8月2日0時17分許 ④109年8月2日0時23分許 ⑤109年8月2日0時41分許 ⑥109年8月2日0時52分許 ①29,985元  ②10,000元  ③29,985元  ④30,000元  ⑤32,123元  ⑥10,010元     匯款金額合計 142,130元